臺灣高等法院高雄分院民事判決　　　　 94年度家上易字第8號
上　訴　人　卯○○
訴訟代理人　亥○○
上　訴　人　乙○○
　　　　　　宇○○○
　　　　　　辰○○
　　　　　　甲○○
前列五人共同
訴訟代理人　楊雪貞律師
上　訴　人　未○○
視為上訴人　戊○○
　　　　　　丁○○○
　　　　　　申○○○○○○
　　　　　　午○○
前列五人共同
訴訟代理人　蔡將葳律師
複代理人　　邱明政律師
　　　　　　李育任律師
　　　　　　黃○○
　　　　　　寅○○
　　　　　　癸○○
　　　　　　子○○
　　　　　　辛○○
　　　　　　丑○○
　　　　　　酉○○
　　　　　　巳○○
前列八人共同
兼訴訟代理人壬○○
視為上訴人　丙○○
　　　　　　庚○○
訴訟代理人　天○○
視為上訴人　宙○○○○○○
　　　　　　己○○
　　　　　　戌○○
　　　　　　壬○○
被上訴人　　玄○○
訴訟代理人　地○○
　　　　　　林敏澤律師
複代理人　　盧惠珍律師
　　　　　　許淑清律師
　　　　　　陳慧敏律師
上列當事人間因請求分割遺產事件，上訴人對於民國94年4 月22
日臺灣屏東地方法院93年度家訴字第42號第一審判決提起上訴，
本院判決如下：
    主  文
原判決廢棄。
被上訴人在第一審之訴駁回。
第一、二審訴訟費用由被上訴人負擔。
    事實及理由
壹、程序部分：
一、本件被上訴人起訴請求分割遺產，其訴訟標的對於共同訴訟
    之各人必須合一確定，原審被告卯○○、乙○○、宇○○○
    、辰○○、甲○○、未○○不服原審判決提起上訴，依民事
    訴訟法第56條第1 項第1 款之規定，其效力及於其餘被告，
    應視為上訴人，由本院併予審理。
二、上訴人丙○○、庚○○、陳季春（原名陳寶如）、己○○於
    言詞辯論期日未到場，經核並無民事訴訟法第386 條所列各
    款情形，爰依被上訴人之聲請，由其一造辯論而為判決。
貳、實體部分：
一、被上訴人起訴主張：被繼承人李協和於民國33年4 月5 日死
    亡，被上訴人與上訴人戌○○為李協和兒子李後成（已歿）
    之子女，上訴人丁○○○、未○○、戊○○、李淑鑾、午○
    ○為李協和之孫李炯茂（已歿）之子女，上訴人甲○○、乙
    ○○、宇○○○、辰○○為李協和之孫李炯耀（已歿）之子
    女，上訴人黃○○、寅○○、癸○○、子○○、辛○○、丙
    ○○、壬○○、丑○○、李雅惠、巳○○、庚○○、陳季春
    、己○○為李協和之子李明道（已歿）之子女，即兩造均係
    李協和之繼承人或輾轉繼承人。被繼承人遺有如原判決附表
    一所示之遺產（下稱系爭遺產），依法由兩造公同共有，本
    件並無不得分割之約定，復無不能分割之情形，因兩造無法
    協議，為此依民法第1164條規定請求分割系爭遺產。原審為
    被上訴人勝訴之判決，上訴人不服提起上訴，被上訴人於本
    院聲明：上訴駁回。
二、上訴人卯○○、乙○○、宇○○○、辰○○、甲○○、未○
    ○、戊○○、丁○○○、申○○○○○○、午○○則以：李
    協和於33年4 月5 日死亡，其子李後成亦於33年7 月4 日死
    亡，皆在台灣光復前，依當時之繼承習慣，李後成之妻李白
    瑞碧對其遺產並無繼承權，被上訴人所謂繼承自李白瑞碧遺
    產，就系爭土地所為繼承登記，顯屬錯誤。被上訴人既非李
    協和遺產之合法繼承人，其起訴請求分割李協和之遺產，當
    事人顯不適格等語置辯。於本院聲明：(一)原判決廢棄。
    (二)被上訴人在第一審之訴駁回。
三、查，
  (一)按繼承開始於臺灣光復以前者（34年10月24日以前），應依
    有關臺灣光復前繼承習慣辦理；日據時期臺灣省人財產繼承
    習慣分為家產繼承與私產繼承兩種。家產為戶主所有之財產
    ；私產係指家屬個人之特有財產。家產繼承因戶主喪失戶主
    權而開始；私產繼承則因家屬之死亡而開始；私產繼承之法
    定繼承人之順序為：1 直系卑親屬。2 配偶。3 直系尊親屬
    。4 戶主，繼承登記法令補充規定第1 條、第2 條及第12條
    分別定有明文。易言之，被繼承人之配偶在有直系血親卑親
    屬之情形下，並無繼承權。
  (二)本件被繼承人李協和（於33年4 月5 日死亡）及其子李長（
    於28年4 月1 日死亡）、李後成（於33年7 月4 日死亡）三
    人均於臺灣光復以前（34年10月24日以前）死亡，該部分自
    應依前述規定，定其繼承人。職是，有權繼承系爭遺產之人
    及其應繼分，分述如下：(1)被繼承人李協和死亡後，其配偶
    李郭月無繼承權，由其子李後成、李明道及因另一子李長早
    已於28年4 月1 日死亡，由其子李炯耀、李炯茂代位李長共
    同繼承；李後成、李明道之應繼分各為3 分之1 、李炯耀、
    李炯茂之應繼分各為6 分之1 。(2)李炯耀於59年5 月19日死
    亡，其應繼分6 分之1 由其配偶卯○○及子女李寬顯、甲○
    ○、乙○○、宇○○○、辰○○等6 人共同繼承，應繼分各
    為36分之1 。(3)李寬顯於66年10月24日死亡，其應繼分36分
    之1 ，由其母卯○○單獨繼承，卯○○之應繼分增為18分之
    1 。(4)李炯茂於71年9 月15日死亡，其應繼分6 分之1 ，由
    其配偶丁○○○、子女未○○、戊○○、申○○○○○○、
    午○○等5 人共同繼承，應繼分各為30分之1 。(5)李後成繼
    承李協和之遺產後，於同年（33年）7 月4 日死亡，其有子
    女一名，因此其配偶李白瑞碧並無繼承權，李後成之應繼分
    3 分之1 ，應由其子女戌○○單獨繼承。(6)李明道於77年12
    月11日死亡，其應繼分3 分之1 ，由其配偶黃○○及子女李
    春陽、寅○○、癸○○、子○○、辛○○、丑○○、酉○○
    、巳○○、庚○○、壬○○等11人共同繼承，應繼分各為33
    分之1 。(7)李春陽於79年4 月19日死亡，其應繼分33分之1
    由其配偶丙○○、宙○○○○○○、己○○3 人共同繼承，
    應繼分各為99分之1 。凡此，基於如附表所示而為兩造所不
    爭執之繼承系統，應堪為如上認定。
  (三)至李白瑞碧於90年7 月12日死亡，其女戌○○及戌○○之子
    女陳智榮、陳雅慧均拋棄繼承，由被上訴人單獨繼承部分，
    固有台灣高雄地方法院96年5 月10日雄院隆民廷90繼792 字
    第22907 號函附其等拋棄繼承核准資料足憑（本院卷(三)第
    200 至207 頁），然如前所述，李白瑞碧因未繼承系爭遺產
    ，則被上訴人自不因此取得系爭遺產之繼承權甚明。
  (四)依民法第1151條規定：合法繼承人有數人時，在分割遺產前
    ，各繼承人對於遺產全部為公同共有。至於土地之繼承登記
    ，依照土地法第73條規定，得由任何繼承人為全體繼承人聲
    請之。而土地登記機關對於人民申請登記之事件，對於實體
    上之權利、義務，並無實質之審查權，僅依土地登記規則之
    相關規定為登記，且對於申請人所提出之申請與相關之資料
    是否相符，為形式上之審查，則其所為登記自無變更實體上
    權利、義務關係之效力甚明。本件被上訴人既非系爭遺產之
    合法繼承人，業如前述，地政經關誤依其申請而將其登記為
    系爭遺產之繼承人，該部分登記係屬錯誤而無效，被上訴人
    亦不因此而取得繼承人之身分或對抗真正之繼承人之權利。
  (五)又繼承權被侵害者，被害人或其法定代理人得請求回復之。
    前項回復請求權，自知悉被侵害之時起，二年間不行使而消
    滅；自繼承開始時起逾十年者亦同，民法第1146條固有明文
    。然財產權因繼承而取得者，係基於法律之規定，繼承一經
    開始，被繼承人財產上之一切權利義務，即為繼承人所承受
    ，而毋須為繼承之意思表示，故自命為繼承人而行使遺產上
    權利之人，必須於繼承開始時，即已有此事實之存在，方得
    謂之繼承權被侵害，若於繼承開始後，始發生此事實，則其
    侵害者，為繼承人已取得之權利，而非侵害繼承權，自無民
    法第1146條之適用（最高法院53年台上字第592 號判例參照
    ）。本件被上訴人辯稱：李白瑞碧係82年間登記為公同共有
    人，而被上訴人係90年7 月12日開始繼承，故李白瑞碧侵害
    戌○○之繼承權自82年起算已逾民法第1146條第2 項之10年
    時效，依37年院解字第3997號實務見解，被上訴人已取得繼
    承權云云。然37年院解字第3997號解釋係指侵害繼承權之人
    於民法第1146條第2 項之時效完成後，其與繼承權被侵害之
    人之關係即與正當繼承人無異而言。本件依被上訴人所述李
    白瑞碧於82年間、被上訴人於90年間始登記為系爭遺產之公
    同共有人，固有侵害戌○○早於33年7 月4 日（李後成死亡
    之日，見本院卷二88、98頁，被上訴人誤載為7 月10日）已
    取得之財產權利，但非侵害戌○○之繼承權，揆諸前開說明
    ，並無民法第1146條規定或37年院解字第3997號解釋之適用
    ，其該部分抗辯自無足採。
  (六)綜上，被上訴人既非系爭遺產之繼承人，而依民法第1164條
    規定，提起本訴請求分割系爭遺產，就本件訴訟標的之法律
    關係之要件有所欠缺，其訴為無理由。
四、綜上所述，上訴人抗辯被上訴人就系爭遺產無繼承權，自屬
    可信。則被上訴人本於繼承之法律關係，請求分割系爭遺產
    ，為無理由，不應准許。原審判命分割系爭遺產，自有未洽
    。上訴意旨指摘原判決不當，求予廢棄改判，為有理由。自
    應由本院予以廢棄改判如主文第2 項所示。
五、據上論結：本件上訴為有理由，依民事訴訟法第450 條、第
    78條、第463條、第385條第1項前段，判決如主文。
中    華    民    國    96    年    7     月    25    日
                            民事第六庭
                                審判長法官    許明進
                                法      官    張明振
                                法      官    陳真真
以上正本證明與原本無異。
本件不得上訴。
中　　華　　民　　國　　96　　年　　7 　　月　　25　　日
                                書  記  官    賴梅琴
